【裁判字號】    89,上易,582
【裁判日期】    890525
【裁判案由】    偽造文書
【裁判全文】
臺灣高等法院高雄分院刑事判決                    八十九年度上易字第五八二號
    上  訴  人
    即  被  告  丁○○
                丙○○
                甲○○
    共      同
    選任辯護人  戴國石
右上訴人因偽造文書等案件，不服台灣屏東地方法院八十八年度易字第一二六八號中
華民國八十九年三月十四日第一審判決（起訴案號：台灣屏東地方法院檢察署八十七
年度偵字第二二八五號、八十八年度偵字第五七七九號），提起上訴，本院判決如左
：
    主  文
上訴駁回。
    事  實
一、甲○○從事代書業，前以伊及伊妻乙○○○名義向臺灣省合作金庫（以下簡稱合
    庫）及華南商業銀行（以下簡稱華銀）貸款新臺幣（下同）二千餘萬元，曾邀其
    連襟丁○○為連帶保證人，而於民國（下同）八十五年二月八日提供其所有座落
    屏東縣屏東市○○段第四五五地號土地（以下簡稱四五五號土地），及其上建物
    ，即建號二七二七號，門牌號碼同上市○○街二巷九十號房屋（以下簡稱二七二
    七建號房屋），設定債權額二千萬元之抵押權與丁○○作為保障。而丁○○前亦
    曾以其所有座落屏東縣屏東市○○段第四０五地號土地設定本金最高限額二千四
    百萬元之抵押權，向中興商業銀行股份有限公司屏東分行（以下簡稱中興商銀）
    貸款一千五百萬元，自八十四年九月二十二日起未付利息，經中興商銀向臺灣高
    雄地方法院聲請發給支付命令，丁○○對該支付命令並未異議，而於八十五年五
    月十三日確定，中興商銀於八十六年四月廿九日對丁○○之上開土地聲請強制執
    行，丁○○、甲○○、丙○○共同意圖毀損中興商銀之債權，明知丙○○對丁○○並無任何債權，竟於將受強制執行之際，由甲○○為代理人，將丁○○就甲○○所有上開四五五號土地及二七二七建號房屋，所設定二千萬元之抵押權，於八
    十六年十月二十八日向屏東縣屏東地政事務所以讓與為由虛辦抵押權移轉登記丙○○，處分其所有之抵押權，並致屏東縣屏東地政事務所承辦人員陷於錯誤，於
    同年月二十九日，依其申請辦妥上開抵押權移轉登記。丙○○於取得上開抵押權
    後，即於同年十二月廿日持該他項權利證書向台灣屏東地方法院聲請參與分配拍
    得之甲○○上開房地之價金，致該院陷於錯誤，以丙○○名義將上開抵押權，其
    中土地部分以第二順位，房屋部分以第一順位，登載於參與分配表上實施分配，
    而分配與丙○○四百一十三萬零八百卅八元（不含執行費部分），足生損害與中
    興商銀等債權人及屏東縣屏東地政事務所及台灣屏東地方法院辦理公務之正確性
    。
二、案經中興商業銀行股份有限公司訴請臺灣屏東地方法院檢察署檢察官偵查起訴。
    理  由
一、訊據被告等，對右揭事實，除否認其等辦理上開抵押權移轉登記，係為毀損告訴
    人中興商銀之債權外，對其餘事實均供認不諱，並有告訴人中興商銀所提出之上
    開四五五號土地及二七二七建號房屋之登記謄本，及屏東縣屏東地政事務所經辦
    由被告甲○○代理丁○○、丙○○申請上開抵押權移轉登記全卷資料附卷可按，
    復經原審調取台灣屏東地方法院民事執行處八十五年執亥字第六八七七號拍賣被
    告甲○○所有上開四五五號土地及其上建物即第二七二七建號房屋案卷，核閱屬
    實，事證至為明確。雖被告甲○○與丁○○均辯稱，甲○○所有土地及其地上建
    物所設定債權額二千萬元之抵押權與丁○○，乃係擔保丁○○為甲○○夫妻向合
    作金庫及華南商業銀行之多筆貸款作連帶保證人而設定之抵押權以資保障，並非
    確有真實之借款，且該時因甲○○之妻即丁○○之小姨子乙○○○為債務纏身，
    而患精神病，被告甲○○一再哀求將上開抵押權交給其他債權人，以解決債務，
    而減輕乙○○○之精神壓力，丁○○始同意將上開抵押權交給甲○○辦理移轉登
    記與他人，且當時丁○○與同案被告丙○○並不認識，並不知甲○○將之移轉與
    何人，並非與甲○○、丙○○勾串為虛偽登記云云。被告丙○○辯稱，渠與被告
    丁○○間雖無債權存在，惟對被告甲○○則有五百萬元之債權，被告甲○○對伊
    表示，無款償還，願將上開土地之抵押權移轉登記與伊，並稱該土地及房屋拍賣
    價額，經扣除土地增值稅及第一順位後僅剩三百餘萬元，必須以二千萬元之債權
    參與分配，始能分得該三百餘萬元等語，且當時上開土地已遭查封，無從塗銷另
    為登記，所以渠等才將被告丁○○所設定之二千萬元抵押權全部辦理移轉登記與
    伊云云。經查：
（一）被告丁○○既稱其就被告甲○○所有上開四五五地號土地及二七二七建號房屋
      ，所設定之二千萬元抵押權係為擔保其為被告甲○○夫妻作連帶保證向銀行借
      款而設定，其設定日期為八十五年二月八日登記，並有該筆土地及建物登記謄
      本在卷可證；而被告丁○○於八十五年二月八日之前曾為被告甲○○夫妻擔任
      連帶保證人向合庫及華銀借款之金額計有：
    １、八十三年一月二十六日為被告甲○○之妻乙○○○作保，向合庫借款一千萬
        元，至八十五年一月十一日尚欠九百六十四萬七千七百四十四元，經合庫向
        原審法院聲請核發支付命令。
    ２、八十三年十二月二十九日為被告甲○○之妻乙○○○作保，向合庫借款六百
        萬元未還，至八十五年一月十六日，經合庫向原審法院聲請核發支付命令。
    ３、八十四年七月十五日及，八十五年一月三十一日分為甲○○作保向華銀借五
        百七十萬元及二百五十萬元，共計八百二十萬元，經華銀於八十五年一月十
        六日向原審法院聲請核發支付命令。
    以上有被告甲○○所提出之明細表及其所附支付命令、貸款借據影本各三紙附在
    原審卷可按，足證八十五年二月八日，被告丁○○取得被告甲○○所有四五五地
    號土地及二七二七建號房屋所設定之二千萬元抵押權之時，確有為被告甲○○連
    帶保證二千三百八十四萬七千七百四十四元，其中二千萬元即屬該抵押權所擔保
    之債權，自非被告丁○○所稱對被告甲○○實際並無債權（按民法第八○七條規
    定：抵押權不得由債權分離而為讓與或為其他債權之擔保；謝在全著民法物權論
    下冊第四十一頁亦論及附條件債權得為抵押權所擔保之債權，故此抵押權之登記
    為實在，並有債權存在）。
（二）至於被告丁○○另辯稱其係因被告甲○○之妻即其小姨子乙○○○患有精神病
      ，因受債務纏身困擾而精神病發，被告甲○○請求伊將所設定之抵押權轉讓他
      債權人，以舒解乙○○○之精神壓力，其時伊與被告丙○○不認識，不知係讓
      與丙○○云云一節。查被告丁○○所設定之上開抵押權，被告甲○○係將之轉
      讓與被告丙○○，而丙○○乃係被告甲○○之妹婿，已據被告甲○○、丙○○
      一致供述在卷，以其等係屬至親關係，理應較一般債權人之逼債為輕，倘確為
      舒解其小姨子乙○○○之精神壓力，而同意將抵押權轉讓他債權人，實應轉讓
      與逼債較急之一般債權人，決非轉讓與被告甲○○之妹婿丙○○，尤以被告丙○○自陳其對被告甲○○之債權僅五百萬元，竟將二千萬元抵押權轉讓與伊，
      更與情理不合。何況被告丙○○與被告丁○○間並無任何債權存在，亦據被告
      丁○○、丙○○供陳在卷，被告丁○○既未免除連帶保證人責任又未將保證責
      任移轉與丙○○，何以竟能同意將已設定之抵押權讓與被告丙○○？殊與常理
      有違，又據被告丁○○對本院訊及是否避免中興銀行查封其對甲○○的抵押債
      權，所以才把抵押權移轉出去時，為肯定之答覆（本院卷第廿八頁），而被告
      丙○○明知只有五百萬元之債權卻因要取得完全清償而受讓二千萬元之抵押權
      ，則該抵押權之讓與係為逃避被告丁○○債權人之追索，而為之通謀虛偽意思
      表示，足堪認定，被告等所辯顯屬不實，不足採信。辯護人雖以被告丁○○所
      取得之抵押債權為一般債權非不得讓與，讓與人與受讓人間不一定以有債權債
      務關係為前題，只要與轉讓債權合意即可，且登記內容僅載讓與一詞，並無登
      載不實云云；然縱移轉原因登載為讓與，惟被告間之讓與既係通謀虛偽意思表
      示，如上所述，而該讓與已登記於地政機關，確足生損害於被告甲○○及丁○○之債權人，並影響地政業務登載之正確性，難謂無使公務員登載不實之犯行
      ，辯護人所指，尚非有理。又被告丁○○於將受強制執行之際，將其已設定之
      抵押權虛偽移轉登記與被告丙○○，並由被告丙○○持向台灣屏東地方法院聲
      請參與分配，台灣屏東地方法院因而以被告丙○○名義給予參與分配，已致被
      告丁○○之債權人因而無受償機會，實足生損害於被告丁○○之債權人，且被
      告丙○○對被告甲○○原僅有五百萬元之債權，卻因受讓該二千萬元之抵押權
      據以參與分配，法院亦依二千萬抵押債權優先分配，有上開民事執行卷宗可按
      ，其所為自足影響其他同時據實申報債權之債權人參與分配之權利，尚難謂無
      損害產生。且按抵押權為物權，屬財產權，以登記為生效要件，被告丁○○將
      之讓與他人，屬處分其財產權，應成立毀損債權罪行。辯護人雖以該抵押權主
      債權尚未產生而認無毀損債權情形，惟又以被告丙○○據上開受讓之抵押權而
      參與法院之強制執行分配，認係屬有據，無任何不實情形，前後主張即難謂無
      齟齬而認有理。被告三人所為自足生損害於被告甲○○、丁○○等之債權人，
      地政機關及法院辦理強制執行分配金額之正確性，被告等犯行均堪以認定。
二、核被告等三人為毀損告訴人中興商銀債權，以不實之債權使地政機關陷於錯誤，
    將被告丁○○已設定登記之抵押權辦理虛偽移轉登記與被告丙○○，及以不實之
    被告丙○○名義，使法院陷於錯誤，將其列入參與分配，所為係犯刑法第三百五
    十六條、第二百十四條之罪，所犯二罪有方法與結果之關係，應依刑法第五十五
    條之規定，從一重以刑法第二百十四條論科；被告等二次以不實之事項，使屏東
    地政事務所及法院陷於錯誤為不實之登記，乃係為達毀損告訴人中興銀行之債權
    目的之接續行為，不成立連續犯，被告等以不實之事項，使屏東地政事務所陷於
    錯誤，給予辦理抵押權移轉登記後，已由被告丙○○行使，持向台灣屏東地方法
    院聲請參與分配，所為係犯刑法第二百十六條、第二百十四條之罪，其使公務員
    登載不實之低度行為，已為行使之高度行為吸收，應以刑法第二百十六條、第二
    百十四條論處。被告等三人彼此間有犯意之連絡與行為之分擔，均應以共同正犯
    論科。公訴意旨雖未就被告等共同行使公務員登載不實之文書部分提起公訴，惟
    被告等行使公務員登載不實之文書，乃係其等使公務員登載不實之高度行為，被
    告等使公務員登載不實之行為已為其等行使之高度行為吸收，僅論以行使罪，已
    見前述，從而被告等行使登載不實文書犯行，應為起訴效力所及，本院自應併予
    審判。至於被告丙○○持使公務員登載不實而取得之他項權利證書，向法院聲請
    參與分配部分，因被告丁○○對債務人即被告甲○○確有二千萬元債權存在，被
    告丁○○僅係為逃避強制執行，而將之移轉登記與被告丙○○，被告丁○○既確
    有債權存在，則其等雖改由被告丙○○之名義聲請參與分配，亦非詐取不法財物
    ，而不成立刑法詐欺罪，併予敘明。原審因而適用刑法第二十八條、第二百十六
    條、第二百十四條、第三百五十六條、第五十五條、第四十一條、罰金罰鍰提高
    標準條例第一條前段、第二條，並審酌被告等犯罪之動機、目的、手段，及其品
    性、生活狀況、智識程度、犯罪所生之損害，及犯罪後態度等一情狀，均各量處
    有期徒刑五月，並均諭知如易科罰金之折算標準，並就被告丙○○使公務員登載
    不實所取得之他項權利證書，說明雖係被告犯罪所得，惟因被告丙○○已提出於
    法院聲請參與分配，而由台灣屏東地方法院附送屏東地政事務所辦理塗銷登記，
    該他項權利證書既已被註銷，自無庸宣告沒收，核其認事用法，均無違誤，量刑
    亦稱允適，被告等上訴否認犯罪，均無理由，應予以駁回。
據上論斷，應依刑事訴訟法第三百六十八條，判決如主文。
本案經檢察官林應華到庭執行職務。
中    華    民    國     八十九     年       五       月     二十五     日
                              臺灣高等法院高雄分院刑事第五庭
                                  審判長法官  吳水木
                                        法官  洪慶鐘
                                        法官  惠光霞
右正本證明與原本無異。
不得上訴。
                                      書記官  林永富
中    華    民    國     八十九     年       五       月     二十九     日
本件論罪科刑法條：
刑法第二百十四條
明知為不實之事項，而使公務員登載於職務上所掌之公文書，足以生損害於公眾或他
人者，處三年以下有期徒刑、拘役或五百元以下罰金。
刑法第二百十六條
行使第二百十條至第二百十五條之文書者，依偽造、變造文書或登載不實事項或使登
載不實事項之規定處斷。
                        Ｂ


司法院資訊處製作；財團法人民間司法改革基金會備份。
